【裁判字號】    91,簡上,551
【裁判日期】    920304
【裁判案由】    返還價金
【裁判全文】
臺灣臺北地方法院民事判決  九十一年度簡上字第五五一號
    上  訴  人    丁○○
    訴訟代理人    賴淑惠律師
                  余淑杏律師
    右  一  人    甲○○
    複 代 理人    丙○○
    被 上 訴人    三齊建設事業有限公司
                              .
    法定代理人    乙○○      .
    訴訟代理人    邱俊哲律師
右當事人間請求返還價金事件，上訴人對於中華民國九十一年五月十七日本院臺北簡
易庭九十年度北簡字第一八四二八號第一審判決提起上訴，本院判決如左：
    主      文
原判決關於駁回上訴人後開第二項之訴部分，及該部分假執行之聲請，並訴訟費用之
裁判均廢棄。
被上訴人應給付上訴人新臺幣壹拾陸萬元及自民國九十年十一月十三日起至清償日止
，按週年利率百分之五計算之利息。
其餘上訴駁回。
第一、二審訴訟費用，由被上訴人負擔五分之三，餘由上訴人負擔。
    事      實
甲、上訴人方面：
  一聲明：
    (一)原判決廢棄。
    (二)被上訴人應給付上訴人新臺幣（下同）二十八萬元及自起訴狀繕本送達翌日起
      至清償日止，按週年利率百分之五計算之利息。
  二陳述：除與原判決記載相同者，茲予引用外，補稱：
    (一)民法第三百六十五條第一項所定之六個月期間，乃非時效性質之法定期間，而
      買受人之價金減少請求權與契約解除權同屬形成權性質，該權利之行使並不以
      出賣人之承諾為必要。上訴人於發現車位尺寸不符後即向被上訴人反映，被上
      訴人先要求廠商調整，繼而表示能否換車位，上訴人並於民國九十年二月間發
      現車位無法更換後，即向訴外人即被上訴人公司經理陳俊良主張減少四十萬元
      之價金，至同年三月十二日召開區分所有權人會議時尚與陳俊良洽談，上訴人
      於通知後六個月內之九十年二、三月間即行使價金減少請求權，本件縱於九十
      年十一月五日始起訴請求被上訴人返還價金，亦無消滅時效之問題，只要於普
      通時效期間十五年內起訴，均可請求。原審認上訴人本件起訴已逾民法第三百
      六十五條第一項之時效期間，顯有違誤。
    (二)證人陳俊良證稱：伊之前在被上訴人公司擔任業務經理，負責有關土地開發取
      得及房屋銷售業務，銷售完成後如果還有問題，公司會派伊、業務部同仁或其
      他更高層人員與客戶洽商或提供服務，與證人李瑞榮於原審所證：一開始鍾先
      生無法決定，伊要找他能決定的人，被上訴人就由陳俊良出面，陳俊良說公司
      指派他與伊等處理系爭車位之事，益證上訴人公司確有授權陳俊良與客戶洽商
      售後服務之事。而上訴人確曾向陳俊良為減少價金之意思表示，且為被上訴人
      公司所知悉，並提出減價五萬元，嗣因雙方差距仍大而未達成和解，亦經陳俊
      良證明屬實，被上訴人仍稱從不知悉減價乙事，委不足採。又縱認陳俊良未得
      上訴人公司之授權與上訴人洽談減價事宜，惟陳俊良係被上訴人公司之業務經
      理，負責銷售及售後服務之協商解決，且代表被上訴人公司參與成立「法國臻
      品」管理委員會，對外代表被上訴人公司，則陳俊良亦有表見代理，上訴人向
      其表示減少價金，應有效力。
    (三)依鈞院九十一年九月九日至現場履勘測量結果，系爭車位之寬、長、高為二百
      二十六公分（外側）、五百零二公分（加橫桿）及一百六十三公分，與系爭買
      賣契約書約定：「車位尺寸為長五百七十五公分、寬二百五十公分（含標線與
      機械平臺（含主鋼架）尺寸在內，且以外緣為準，惟相鄰分隔線以中心為準，
      尺寸容許誤差百分之二。車道入口限高一‧九公尺）。」相較，顯有未合，亦
      不符建築技術規則第六十條第一項第二款規定「機械停車位設備每輛為寬二‧
      二公尺，長五‧五公尺及淨高一‧八公尺」之規定，致上訴人有使用上困難及
      安全之虞。前者較後者減少約百分之三十五之體積，上訴人自得按比例請求減
      少二十八萬元之價金，上訴人已給付全部八十萬元完畢，爰請求被上訴人返還
      二十八萬元。
  三證據：除援用原審之立證方法外，補提勘驗照片、系爭停車位預定買賣契約書為
    證，並聲請訊問證人陳俊良。
乙、被上訴人方面：
  一聲明：駁回上訴。
  二陳述：除與原判決記載相同者，茲予引用外，補稱：
    (一)本件系爭車位均依約施工，並取得主管機關臺北縣政府工務局核給使用執照，
      上訴人並於八十九年十月十四日辦妥交屋使用。又兩造買賣契約約定之停車面
      積為平面車位之面積，並非機械車位之面積，上訴人所買受者為機械車位，車
      位寬度應為二百二十五公分，被上訴人委託銷售人員將系爭買賣契約之車位寬
      度誤載為平面車位之寬度為二百五十公分，業據證人陳俊良證明在案。而機械
      停車位本即分為不供乘車人進出使用之機械停車位（即上層車位）及人車共乘
      式兼供乘車人通道使用之機械停車位（即地面層車位），前者長度應在五‧二
      公尺以上，寬度不得小於二公尺，高度不得小於一‧六公尺，此為內政部八十
      九年四月二十日臺（八九）內營字第八九八三○六七號函訂定之機械設備停車
      規範第三．二條所明定。本件系爭車位經勘驗結果，除長度約少十八公分外，
      寬度及高度均符規定，由於上訴人所買受之系爭車位本即上層，長度短少約十
      八公分，並不影響其使用，亦無安全之疑慮。建築技術規則第六十條第一項第
      二款規定乃指人車共乘式兼供乘車人通道使用之機械停車位，與本件並不相同
      ，當無適用之餘地。綜上足認被上訴人已依約履行，上訴人指稱系爭停車位有
      瑕疵，尚無可採。
    (二)本件縱認有上訴人所指瑕疵，上訴人已於八十九年十月十四日辦妥交屋，使用
      系爭車位，亦無任何異議及使用上之困難，自無減少效用之情形。況上訴人曾
      於九十年三月十六日委任律師函告被上訴人指稱上開瑕疵，嗣於同年十一月二
      日始提起本件訴訟，依民法第三百五十六條第一項及三百六十五條第一項規定
      ，其瑕疵擔保請求權已逾六個月時效而消滅。又減少價金之請求屬於請求權之
      行使，與解除權是否屬形成權無涉，上訴人謂減少價金之請求期間為無時效時
      間性質之法定期間，容有誤解。
    (三)證人陳俊良雖為被上訴人員工，惟僅負責公司內部文書及人事，無權代表被上
      訴人，況依證人李瑞榮所證，陳俊良僅表示要向公司反應、爭取，並未承諾減
      價，事實上陳俊良亦從未承諾減價情事，亦未向被上訴人反應。
    (四)不當得利返還之請求，須無法律上之原因而受有利益，致他人受有損害始足當
      之。本件被上訴人乃依據兩造間買賣契約收取價金，所收價金，顯非無法律上
      之原因，上訴人依不當得利之法律關係為請求，亦有誤會。
  三證據：除援用原審之立證方法外，補提台灣士林地方法院八十九年度訴字第九九
    一號民事判決為證。
丙、本院依上訴人之聲請至現場勘驗測量系爭停車位之長、寬、高，製有勘驗筆錄附
    卷。
    理      由
一本件上訴人起訴主張：上訴人於八十八年七月十六日向被上訴人購買坐落臺北縣永
  和市○○段七十三、七十四、八十、六十六之一地號四筆土地預訂興建之「法國臻
  品第二期」預售屋，二造並另就停車位買賣事宜訂立預定買賣契約書，依約系爭停
  車位之尺寸為長五百七十五公分、寬二百五十公分、高一百九十公分，上訴人已依
  約給付全數價金完畢。詎事後被上訴人所交付之停車位，實際尺寸竟為長五百二十
  公分、寬二百二十六公分、高一百六十三公分，除不符上開約定車位尺寸外，亦與
  建築技術規則第六十條第一項第二款之規定未合，其交付之停車位顯不合契約本旨
  。本件被上訴人給付上訴人之車位，既較停車位預定買賣契約書內約定之車位體積
  短少約百分之三十五，則依系爭停車位買賣總價八十萬元扣除百分之三十五比例計
  算，另衡估被上訴人所給付之車位欠缺法令所定機械停車位基本應具備之效用，以
  致有使用上困難之瑕疵及價值減少之瑕疵等情，主張應減少價金二十八萬元，被上
  訴人就系爭停車位可取得之價金僅有五十二萬元之權利而已，是其就收取上訴人給
  付價金逾五十二萬元部分，即屬無法律上原因而受有利益，爰依民法第三百五十九
  條、第一百七十九條規定，請求被上訴人給付二十八萬元及自起訴狀繕本送達翌日
  起算之法定遲延利息等情。
二被上訴人則以：本件系爭車位均依約施工，並取得主管機關臺北縣政府工務局核給
  使用執照，上訴人業於八十九年十月十四日辦妥交屋使用，被上訴人否認有其所指
  之瑕疵。且上訴人於九十年三月十六日委請余淑杏律師函告被上訴人指稱上開瑕疵
  等情，嗣於同年十一月二日始提起本件訴訟，依民法第三百五十六條第一項及三百
  六十五條第一項之規定，其瑕疵擔保請求權亦已逾六個月之時效而消滅。本件被上
  訴人依據兩造間買賣契約收取價金，亦非無法律上之原因，上訴人依據不當得利之
  法律關係為請求，顯有誤會。又陳俊良並無代表公司權限，上訴人縱向其表示減少
  價金，亦對被上訴人不生效力等語，資為抗辯。
三本件兩造間訂有停車位預定買賣契約書，上訴人已依約交付買賣價金八十萬元，被
  上訴人並於八十九年十月十四日交付停車位，上訴人委任余淑杏律師於九十年三月
  十六日致函被上訴人公司，被上訴人並已收受該項文書之送達等事實，為兩造所不
  爭執，並有停車位預定買賣契約書、律師函在卷可稽，堪信為真。
四本件經依民事訴訟法第四百三十六條之一第三項準用同法第四百六十三條後，再準
  用同法第二百七十條之一第一項第三款規定，整理並協議簡化爭點及不爭執之事項
  後，兩造同意就本院九十二年二月十八日言詞辯論程序中，兩造協議簡化之爭點為
  主張及辯論（見本院卷第第一二二頁至第一二三頁）。經查：
  (一)關於系爭停車位是否具有欠缺契約預定效用之瑕疵之爭點：
    1.上訴人主張依系爭買賣契約第一條約定：「本車位於建造執照中係屬機械法定
      停車位，車位尺寸為長五百七十五公分、寬二百五十公分（含標線與機械平臺
      （含主鋼架）尺寸在內，且以外緣為準，惟相鄰分隔線以中心為準，尺寸容許
      誤差百分之二。車道入口限高一‧九公尺）。」有停車位預定買賣契約書足憑
      。被上訴人雖辯稱：系爭買賣契約所約定者為平面停車位之面積，並非機械停
      車位之面積，上訴人所買受者為機械停車位，車位寬度應為二百二十五公分，
      被上訴人委託銷售人員將系爭買賣契約之車位寬度誤載為平面停車位之寬度為
      二百五十公分云云。然查，被上訴人為該意思表示縱係出於錯誤，亦可認係由
      其自己之過失所致，且該內容既經兩造在契約書中明文約定，即生拘束雙方當
      事人之效力，被上訴人所辯顯屬無據。
    2.次查，經本院會同兩造至現場勘驗並測量系爭停車位結果，系爭停車位自左右
      二端測量寬度為二百二十六公分，自最尾端往前測量至最前端長度為五百零二
      公分，製有勘驗筆錄附卷可稽，並有上訴人提出之照片足憑。則較諸前揭契約
      約定，被上訴人給付之停車位尺寸顯有不足，且停車位之長度、寬度不足，不
      僅影響可停放之車輛種類及大小，亦將使停車更為困難，增加停放車輛受損之
      風險，自有減少其預定效用之瑕疵，被上訴人辯稱已依約交付停車位，系爭停
      車位並無瑕疵，尚無足採。
    3.至上訴人另主張依約停車位高度應有一．九公尺，系爭停車位高度僅一百六十
      三公分，亦有高度不足之瑕疵云云。惟查，系爭契約第一條僅約定停車位之長
      度及寬度，並未約定其高度，該條後段所約定者為車道限高一．九公尺，亦非
      停車位之高度。且系爭停車位駕駛人出入時係將車輛以機械運作至下層後，始
      行出入，為不供乘車人進出使用之機械式停車位，依內政部八十九年四月二十
      日臺內營字第八九八三０六七號函訂定之建築物附設停車空間機械停車設備
      規範第三．二．(3)規定，不供乘車人進出使用之機械式停車位，淨高應為汽車
      全高加０．０五公尺，且不得小於一．六公尺。而系爭停車位經本院勘驗測量
      結果，將停車板往上升至上層停車位，自停車板往上測至天花板上配置之消防
      灑水頭下緣高度為一百六十三公分，尚大於前開設備規範規定之高度，是系爭
      停車位之高度即難認有不足，上訴人此部分之主張即非有據。
  (二)關於上訴人所為減少價金之主張，是否已逾法定期間而阻斷本件不當得利之請求
    之爭點：
    1.依民法第三百五十九條規定，買賣因物有瑕疵，而出賣人依法應負擔保之責者
      ，買受人得解除其契約或請求減少其價金。本件系爭買賣標的之停車位有減少
      預定效用之瑕疵業如前述，惟被上訴人辯稱：減少價金為請求權，非屬形成權
      ，上訴人已於八十九年十月十四日辦妥交屋，並於九十年三月十六日委任律師
      函告被上訴人指稱上開瑕疵，嗣於同年十一月二日始提起本件訴訟，其減少價
      金請求權已逾六個月時效而消滅云云。
    2.按民法第三百六十五條第一項規定之請求減少價金，實係主張減少價金，不以
      出賣人承諾為必要，與同法條項定解除契約之性質同屬形成權，該條項於二者
      所規定之六個月行使期間，皆為無時效性質之法定期間，不發生中斷問題。是
      本件上訴人如於系爭停車位交付後六個月內，向被上訴人主張減少價金，其後
      所生之效果權利，即可於普通時效期間內繼續存在。經查，上訴人主張於發現
      系爭停車位之瑕疵後，即於九十年二月間向被上訴人公司經理陳俊良主張減少
      價金，至同年三月十二日召開區分所有權人會議時尚與陳俊良洽談等情，業據
      證人即上訴人之夫李瑞榮於原審證稱：九十年一月間搬進系爭房屋後發現車位
      尺寸短少，向被上訴人反應，於二月底發現無法換，向陳俊良主張減少價金，
      本來要求減少四十萬元，陳俊良說減少十萬元較容易，伊表示差距太大，陳俊
      良說要向公司爭取，至三月十二日區分所有權人會議伊尚與陳俊談，但一直沒
      有結果（見原審卷第七十九頁）；證人陳俊良在本院亦結證稱：上訴人丁○○
      購買系爭停車位，曾向伊表示車位尺寸與合約書不符，大小差太多，約交屋後
      二個月向公司表示，上訴人要求減少四十萬元，金額太高，被上訴人公司無法
      同意，後來公司說可以減少五萬元，但上訴人仍表示要減少二十幾萬元，雙方
      差距仍然太大，伊曾經私下向上訴人表示，可以減少十萬元，伊再向公司爭取
      等語甚明（見本院卷第六十二頁），是上訴人已於交付系爭停車位後六個月內
      向陳俊良為減少價金之主張，堪以認定。
    3.被上訴另辯以：陳俊良雖為其員工，惟僅負責公司內部文書及人事，無權代表
      被上訴人，亦未承諾減價云云。然查，證人陳俊良證稱其為被上訴人之業務經
      理，曾受被上訴人指派與上訴人進行洽商，並於被上訴人公司法定代理人擔任
      本件大樓臨時主任管理委員期間，負責相關事務之執行（見本院卷第六十二頁
      ）。依公司法第八條規定，經理人在執行職務範圍內，亦為公司負責人，足見
      陳俊良就與上訴人協商系爭停車位相關事務，有代表被上訴人之權利；且依陳
      俊良所證，上訴人向其為減少價金之主張後，其曾向被上訴人公司反應，然被
      上訴人就上訴人主張減少之價金金額無法同意，益證上訴人所為減少價金之主
      張已為被上訴人所知悉。再依上開說明，民法第三百六十五條第一項規定減少
      價金之主張，並不以出賣人承諾為必要，則陳俊良或被上訴人縱未承諾減價，
      亦不影響上訴人主張減少價金之法律效果。
  (三)關於本件價金減少之幅度以如何為適當之爭點：上訴人主張被上訴人給付之系爭
    停車位體積較契約約定減少百分之三十五，應按比例減少價金二十八萬元。惟系
    爭停車位並無高度不足之瑕疵業如前述，本院審酌：依系爭契約約定，停車位面
    積應為一十四萬三千七百五十平方公分（575×250=143750），而系爭停車位實
    際面積為一十一萬三千四百五十二平方公分（502×226=113452），不足程度約
    達百分之二十，認本件上訴人得請求減少之價金，以一十六萬元為適當。從而，
    系爭停車位之買賣價金既經減少為六十四萬元，被上訴人已受領超過該金額部分
    之買賣價金一十六萬元，即無法律上之原因，應返還予上訴人。
五綜上所述，本件上訴人依不當得利之法律關係，請求被上訴人給付一十六萬元及自
  起訴狀繕本送達翌日即九十年十一月十三日起至清償日止，按週年利率百分之五計
  算之利息，為有理由，應予准許，逾此所為請求，則非有據，應予駁回。原審就上
  開應准許部分，為上訴人敗訴之判決，尚有未洽。上訴意旨就該部分指摘原判決不
  當，求予廢棄改判，為有理由，爰由本院予以廢棄改判如主文第二項所示。至於上
  訴人之請求不應准許部分，原判決為上訴人敗訴之判決，並駁回其假執行之聲請，
  於法並無不合，上訴意旨求予廢棄改判，為無理由，應駁回其上訴。
據上論結：本件上訴為一部有理由，一部無理由，依民事訴訟法第四百三十六條之一
第三項、第四百五十條、第四百四十九條第一項、第七十九條但書、第四百六十三條
，判決如主文。
中      華      民      國    九十二    年      三      月      四      日
                                        民事第四庭審判長法      官  林勤綱
                                                        法      官  陳正昇
                                                        法      官  劉又菁
右為正本係照原本作成
本判決不得上訴
中      華      民      國    九十二    年      三      月       七     日
                                                        法院書記官  黃瓊滿


司法院資訊處製作；財團法人民間司法改革基金會備份。
